臺灣臺南地方法院民事判決　　　　　　　 99年度訴字第613號
原　　　告　宋良祈
　　　　　　宋玉美
上二人共同
訴訟代理人　郭俊廷律師
被　　　告　宋國興
　　　　　　　　　　　　號
　　　　　　宋國平
　　　　　　　　　　　　巷20弄12號
　　　　　　宋健龍
　　　　　　　　　　　　號
　　　　　　宋健男
　　　　　　　　　　　　巷28弄19號
　　　　　　宋沂宣即宋麗娟
　　　　　　　　　　　　號
　　　　　　宋鈺萍
　　　　　　　　　　　　號
　　　　　　宋玉惠
　　　　　　張立新
　　　　　　宋金瑛
兼上列五人
共同訴訟代
理人　　　　宋德和
被　　　告　財政部國有財產局臺灣南區辦事處臺南分處即宋仲
　　　　　　富之遺產管理人
法定代理人　林秀娟
訴訟代理人　王文文
上列當事人間請求分割共有物事件，經本院於民國100年3月10日
言詞辯論終結，判決如下：
    主  文
原告宋良祈、宋玉美與被告宋健龍、財政部國有財產局臺灣南區
辦事處臺南分處即宋仲富之遺產管理人、宋國興、宋國平、宋德
和、宋沂宣即宋麗娟、宋鈺萍、宋玉惠、張立新共有坐落於臺南
市○○區○○段七七一地號，地目旱、面積三六三七平方公尺之
土地，分割如附表一及附圖所示方式。
原告宋良祈、宋玉美及被告宋健龍，應各給付被告財政部國有財
產局臺灣南區辦事處臺南分處即宋仲富之遺產管理人、宋國興、
宋國平、宋德和、宋沂宣即宋麗娟、宋鈺萍、宋玉惠、張立新如
附表一「補償金額」欄所示之金額。
原告宋良祈、宋玉美與被告宋健男、財政部國有財產局臺灣南區
辦事處臺南分處即宋仲富之遺產管理人、宋國興、宋國平、宋德
和、宋沂宣即宋麗娟、宋鈺萍、宋玉惠、宋金瑛共有坐落於臺南
市○○區○○段七七一之一地號，地目旱、面積九五八平方公尺
之土地，分割如附表二及附圖所示方式。
訴訟費用新臺幣貳萬貳仟壹佰伍拾玖元由兩造各按附表三所示之
比例負擔。
    事實及理由
一、原告方面：坐落臺南市○○區○○段771地號土地（地目旱
    、面積3637平方公尺，下稱系爭771地號土地），及同段771
    -1地號土地（地目旱、面積958平方公尺，下稱系爭771-1地
    號土地）共有之情況分別如附表一、二所示。又兩造間並無
    不為分割之約定，亦無因使用目的不能合併分割之情形，惟
    無法達成協議合併分割，為此，爰依民法第823、824條規定
    請求分別分割，並聲明請求將系爭771地號土地分割如附表
    一及附圖所示；系爭771-1地號土地分割如附表二及附圖所
    示。
二、被告方面：
  (一)系爭771地號土地部分：
    被告宋健龍、財政部國有財產局臺灣南區辦事處臺南分處即
    宋仲富之遺產管理人、宋國興、宋國平、宋德和、宋沂宣即
    宋麗娟、宋鈺萍、宋玉惠、張立新均稱：系爭771地號土地
    同意分割如附表一及附圖所示，且被告財政部國有財產局臺
    灣南區辦事處臺南分處即宋仲富之遺產管理人、宋國興、宋
    國平、宋德和、宋沂宣即宋麗娟、宋鈺萍、宋玉惠、張立新
    並稱願就分得部分繼續保持共有等語。
  (二)系爭771-1地號土地部分：
    被告宋健男、財政部國有財產局臺灣南區辦事處臺南分處即
    宋仲富之遺產管理人、宋國興、宋國平、宋德和、宋沂宣即
    宋麗娟、宋鈺萍、宋玉惠、宋金瑛均稱：系爭771-1地號土
    地同意分割如附表二及附圖所示，且被告財政部國有財產局
    臺灣南區辦事處臺南分處即宋仲富之遺產管理人、宋國興、
    宋國平、宋德和、宋沂宣即宋麗娟、宋鈺萍、宋玉惠、宋金
    瑛並稱願就分得部分繼續保持共有等語。
三、得心證之理由：
  (一)按耕地者，指依區域計畫法劃定為特定農業區、一般農業區
    、山坡地保育區、森林區之農牧用地。每宗耕地分割後每人
    所有面積未達0.25公頃者，不得分割，農業發展條例第3條
    第1項第11款、第16條分別定有明文。系爭771、771-1地號
    土地地目雖均為旱，然均屬都市計劃內之農地（見本院卷第
    108頁土地使用分區證明），非屬耕地，應無農業發展條例
    規範之適用，合先敘明。
  (二)次按各共有人，得隨時請求分割共有物。但因物之使用目的
    不能分割或契約訂有不分割之期限者，不在此限，民法第82
    3條第1項定有明文。故共有物依其使用目的並非不能分割，
    而又未有不分割之期約者，各共有人自得隨時請求分割（最
    高法院19年上字第1853號判例參照）。原告等主張系爭771
    、771-1地號土地共有之情況分別如附表一、二所示；共有
    人就系爭771、771-1地號土地並無不分割之約定，而依系爭
    771、771-1地號土地之使用目的，亦無不能分割之情事，且
    亦查無任何不能分割之法令禁止其分割等節，業據其提出土
    地登記第二類謄本為證，復為被告所不爭執，並有臺南市歸
    仁地政事務所99年11月23日所測量字第0990010404號函在卷
    可佐，則原告等訴請裁判分割，自應准許。
  (三)再按「共有物之分割，依共有人協議之方法行之。」、「分
    割之方法不能協議決定，或於協議決定後因消滅時效完成經
    共有人拒絕履行者，法院得因任何共有人之請求，命為下列
    之分配：一、以原物分配於各共有人。但各共有人均受原物
    之分配顯有困難者，得將原物分配於部分共有人。二、原物
    分配顯有困難時，得變賣共有物，以價金分配於各共有人；
    或以原物之一部分分配於各共有人，他部分變賣，以價金分
    配於各共有人。」、「以原物為分配時，如共有人中有未受
    分配，或不能按其應有部分受分配者，得以金錢補償之。」
    、「以原物為分配時，因共有人之利益或其他必要情形，得
    就共有物之一部分仍維持共有。」民法第824條第1項、第2
    項、第3項、第4項分別定有明文。又共有物之分割，應由法
    院依民法第824條為適當之分配，不受當事人主張之拘束，
    法院則應參酌當事人之聲明、共有物之性質、經濟效用及全
    體共有人利益等公平決定之；分割共有物，以消滅共有關係
    為目的，法院裁判分割共有土地時，除因該土地內部分土地
    之使用目的不能分割（如為道路）或部分共有人仍願維持其
    共有關係，應就該部分土地不予分割或准該部分共有人成立
    新共有關係外，應將土地分配於各共有人單獨所有；另分割
    共有物固不受分管契約之拘束，惟儘量依各共有人使用現狀
    定分割方法，以維持現狀，減少共有人所受損害，當不失為
    裁判分割斟酌之一種原則（最高法院69年台上字第1831號判
    例、82年台上字第1990號判決參照）。是法院裁判分割前，
    應顧及公平、當事人之聲明、應有部分之比例與實際是否相
    當、共有物之客觀情狀、性質、價格與經濟價值、共有利益
    、各共有人之主觀因素與使用現狀、利害關係等因素為綜合
    判斷。查：
  1.兩造均同意系爭771、771-1地號土地分割如附表一、二及附
    圖所示；被告財政部國有財產局臺灣南區辦事處臺南分處即
    宋仲富之遺產管理人、宋國興、宋國平、宋德和、宋沂宣即
    宋麗娟、宋鈺萍、宋玉惠、張立新並稱願就系爭771地號土
    地分得部分繼續保持共有；被告財政部國有財產局臺灣南區
    辦事處臺南分處即宋仲富之遺產管理人、宋國興、宋國平、
    宋德和、宋沂宣即宋麗娟、宋鈺萍、宋玉惠、宋金瑛並稱願
    就系爭771-1地號土地分得部分繼續保持共有；系爭771-1地
    號土地如附表二及附圖所示分割方案，各共有人分得之土地
    形狀尚屬完整，且均可對外通行；系爭771地號土地未面臨
    道路，惟系爭771、771-1地號土地大部分之共有人相同，如
    依附表一及附圖所示分割方案，將系爭771地號土地各共有
    人應分得位置與系爭771-1地號土地各共有人應分得位置依
    序分配，各共有人分得之土地形狀屬完整，且系爭771地號
    土地之共有人即原告宋良祈、宋玉美可藉渠等所分得之系爭
    771-1地號土地通行至道路，共有人即被告財政部國有財產
    局臺灣南區辦事處臺南分處即宋仲富之遺產管理人、宋國興
    、宋國平、宋德和、宋沂宣即宋麗娟、宋鈺萍、宋玉惠亦可
    藉渠等所分得之系爭771-1地號土地通行至道路，共有人即
    被告宋健龍亦可藉渠兄宋健男所分得之系爭771-1地號土地
    通行至道路【業經系爭771-1地號土地共有人宋健男於履勘
    時當場表示同意，並記載於履勘筆錄】，故附表一、二及附
    圖之分割方案所示之分割方法，不但可發揮系爭771、771-1
    地號土地之經濟效用，亦兼顧共有人之利益及系爭土地日後
    之規劃利用，應為可採，爰訂系爭771、771-1地號土地分割
    方案分別如附表一、二及附圖所示。
  2.另系爭771地號土地分割前、後所分得之位置各有差異；被
    告財政部國有財產局臺灣南區辦事處臺南分處即宋仲富之遺
    產管理人、宋國興、宋國平、宋德和、宋沂宣即宋麗娟、宋
    鈺萍、宋玉惠、張立新所分得之附圖所示771部分相較原告
    宋良祈、宋玉美及被告宋健龍所分得部分，較不方正，價值
    自有差異；而系爭771地號土地全部共有人均同意由原告2人
    及被告宋健龍以每平方公尺300元之價格補償其餘被告（見
    本院卷第133頁、第142頁正、反面）；本院審酌系爭771地
    號土地之公告現值為每平方公尺920元，以每平方公尺300元
    之價格找補尚屬合理，是原告宋良祈、宋玉美及被告宋健龍
    ，應依附表一所示「補償金額」欄補償，爰諭知系爭771地
    號土地應補償及受補償之情形如主文第2項所示。
四、綜上所述，原告請求裁判分割，為有理由，應予准許。爰判
    決系爭771地號土地分割如附表一及附圖所示，並兩造各應
    互相找補之金額如附表一「補償金額」所示；系爭771-1地
    號土地分割如附表二及附圖所示。
五、末按，因共有物分割、經界或其他性質上類似之事件涉訟，
    由敗訴當事人負擔訴訟費用顯失公平者，法院得酌量情形，
    命勝訴之當事人負擔其一部，民事訴訟法第80條之1定有明
    文。是本件訴訟費用確定為22,159元（即第一審裁判費14,9
    59元、土地分割測量複丈費7,200元），應由兩造按附表三
    所示，以各共有人原應有部分比例負擔為適當。
六、按共有人自共有物分割之效力發生時起，取得分得部分之所
    有權。應有部分有抵押權或質權者，其權利不因共有物之分
    割而受影響。但權利人經共有人告知訴訟而未參加者，其權
    利移存於抵押人或出質人所分得之部分，民法第824條之1第
    1項、第2項第3款定有明文。查：訴外人宋瑞萍為被告財政
    部國有財產局臺灣南區辦事處臺南分處即宋仲富之遺產管理
    人於系爭771地號土地、系爭771-1地號土地應有部分之抵押
    權人，經本院依法通知其參加訴訟而未參加，依上說明，自
    不得主張本訴訟之裁判不當，故其抵押權利自移存於抵押人
    即財政部國有財產局臺灣南區辦事處臺南分處即宋仲富之遺
    產管理人所分得之土地，併此敘明。
七、據上論結，原告之訴為有理由，依民事訴訟法第80條之1、
    第85條第1項但書，判決如主文。
中    華    民    國    100    年    3    月    24    日
                  民事第三庭    法  官  王淑惠
以上正本係照原本作成。
如不服本判決，應於判決送達後20日內，向本院提出上訴狀並表
明上訴理由，如於本判決宣示後送達前提起上訴者，應於判決送
達後20日內補提上訴理由書（須附繕本）。
如委任律師提起上訴者，應一併繳納上訴審裁判費。
中    華    民    國    100    年    3    月    24    日
                                書記官  任婉筠
附表一：臺南市○○區○○段771地號土地
        （地目旱、面積3637平方公尺）
┌────┬────┬───────────┬──────┬─────────────┐
│所有權人│應有部分│面積 / 平方公尺       │分得位置    │以每平方公尺新臺幣300元計 │
│        │        │                      │            │算受找補金額              │
│        │        │                      │            │本欄受找補金額，由原告2人 │
│        │        │                      │            │共同負擔2分之1；被告宋健龍│
│        │        │                      │            │負擔2分之1                │
├────┼────┼───────────┼──────┼─────────────┤
│宋良祈  │  7/24  │3,637×7/24＝1,060.79 │如附圖所示  │×                        │
├────┼────┼───────────┤771(1)部分   ├─────────────┤
│宋玉美  │  1/24  │3,637×1/24＝151.54   │由宋良祈、宋│×                        │
│        │        │                      │玉美按應有部│                          │
│        │        │                      │分比例共有  │                          │
├────┼────┼───────────┼──────┼─────────────┤
│宋健龍  │  1/2   │3,637×1/2＝1818.5    │如附圖所示  │×                        │
│        │        │                      │771(2)部分   │                          │
├────┼────┼───────────┼──────┼─────────────┤
│財政部國│  1/24  │3,637×1/24＝151.54   │如附圖所示  │151.54×300＝45,462       │
│有財產局│        │                      │771部分     │                          │
│臺灣南區│        │                      │由財政部國有│                          │
│辦事處臺│        │                      │財產局臺灣南│                          │
│南分處即│        │                      │區辦事處臺南│                          │
│宋仲富之│        │                      │分處即宋仲富│                          │
│遺產管理│        │                      │之遺產管理人│                          │
│人      │        │                      │、宋國興、宋│                          │
├────┼────┼───────────┤國平、宋德和├─────────────┤
│宋國興  │  1/48  │3,637×1/48＝75.77    │、宋沂宣即宋│75.77×300＝22,731        │
├────┼────┼───────────┤麗娟、宋鈺萍├─────────────┤
│宋國平  │  1/48  │3,637×1/48＝75.77    │、宋玉惠、張│75.77×300＝22,731        │
├────┼────┼───────────┤立新按應有部├─────────────┤
│宋德和  │  1/48  │3,637×1/48＝75.77    │分比例共有  │75.77×300＝22,731        │
├────┼────┼───────────┤            ├─────────────┤
│宋沂宣即│  1/144 │3,637×1/144＝25.26   │            │25.26×300＝7,578         │
│宋麗娟  │        │                      │            │                          │
├────┼────┼───────────┤            ├─────────────┤
│宋鈺萍  │  1/144 │3,637×1/144＝25.26   │            │25.26×300＝7,578         │
├────┼────┼───────────┤            ├─────────────┤
│宋玉惠  │  1/144 │3,637×1/144＝25.26   │            │25.26×300＝7,578         │
├────┼────┼───────────┤            ├─────────────┤
│張立新  │  1/24  │3,637×1/24＝151.54   │            │151.54×300＝45,462       │
└────┴────┴───────────┴──────┴─────────────┘
附表二：臺南市○○區○○段771-1地號
       （地目旱、面積958平方公尺）
┌────┬────┬────────────┬──────────┐
│所有權人│應有部分│    面積 / 平方公尺     │分得位置            │
├────┼────┼────────────┼──────────┤
│宋良祈  │7/24    │958×7/24＝279.42       │如附圖所示771-1(1)   │
├────┼────┼────────────┤由宋良祈、宋玉美按應│
│宋玉美  │1/24    │958×1/24＝39.92        │有部分比例共有      │
├────┼────┼────────────┼──────────┤
│宋健男  │1/2     │958×1/2＝479           │如附圖所示771-1(2)   │
│        │        │                        │                    │
├────┼────┼────────────┼──────────┤
│財政部國│  1/24  │958×1/24＝39.92        │如附圖所示771-1     │
│有財產局│        │                        │由財政部國有財產局臺│
│臺灣南區│        │                        │灣南區辦事處臺南分處│
│辦事處臺│        │                        │即宋仲富之遺產管理人│
│南分處即│        │                        │、宋國興、宋國平、宋│
│宋仲富之│        │                        │德和、宋沂宣即宋麗娟│
│遺產管理│        │                        │、宋鈺萍、宋玉惠、宋│
│人      │        │                        │金瑛按應有部分比例共│
├────┼────┼────────────┤有                  │
│宋國興  │  1/48  │958×1/48＝19.96        │                    │
├────┼────┼────────────┤                    │
│宋國平  │  1/48  │958×1/48＝19.96        │                    │
├────┼────┼────────────┤                    │
│宋德和  │  1/48  │958×1/48＝19.96        │                    │
├────┼────┼────────────┤                    │
│宋沂宣即│  1/144 │958×1/144＝6.65        │                    │
│宋麗娟  │        │                        │                    │
├────┼────┼────────────┤                    │
│宋鈺萍  │  1/144 │958×1/144＝6.65        │                    │
├────┼────┼────────────┤                    │
│宋玉惠  │  1/144 │958×1/144＝6.65        │                    │
├────┼────┼────────────┤                    │
│宋金瑛  │  1/24  │958×1/24＝39.92        │                    │
└────┴────┴────────────┴──────────┘
附表三：兩造應分擔之訴訟費用（單位：新臺幣）
 ┌─────────────────────────────────────────────┐
 │(一)臺南市○○區○○段771、771-1地號土地裁判費共14,959元                                    │
 │(二)土地分割測量複丈費7,200元                                                               │
 │總計22,159元，依下列所示比例負擔                                                          │
 ├─────────┬─────────────────────┬─────────────┤
 │共有人姓名        │土地應有部分面積占上揭2筆土地面積比例     │應分擔之訴訟費            │
 ├─────────┼─────────────────────┼─────────────┤
 │宋良祈            │（1060.79＋279.42）/（3637＋958）＝29/100 │22,159元×29/100＝6,426 元│
 ├─────────┼─────────────────────┼─────────────┤
 │宋玉美            │（151.54＋39.92）/（3637＋958）＝4/100    │22,159元×4/100＝886元    │
 ├─────────┼─────────────────────┼─────────────┤
 │宋健龍            │1818.5/（3637＋958）＝40/100              │22,159元×40/100＝8,863元 │
 ├─────────┼─────────────────────┼─────────────┤
 │財政部國有財產局臺│（151.54＋39.92）/（3637＋958）＝4/100    │22,159元×4/100＝886元    │
 │灣南區辦事處臺南分│                                          │                          │
 │處即宋仲富之遺產管│                                          │                          │
 │理人              │                                          │                          │
 ├─────────┼─────────────────────┼─────────────┤
 │宋國興            │（75.77＋19.96）/（3637＋958）＝2/100     │22,159元×2/100＝443元    │
 ├─────────┼─────────────────────┼─────────────┤
 │宋國平            │（75.77＋19.96）/（3637＋958）＝2/100     │22,159元×2/100＝443元    │
 ├─────────┼─────────────────────┼─────────────┤
 │宋德和            │（75.77＋19.96）/（3637＋958）＝2/100     │22,159元×2/100＝443元    │
 ├─────────┼─────────────────────┼─────────────┤
 │宋沂宣即          │（25.26＋6.65）/（3637＋958）＝1/100      │22,159元×1/100＝222元    │
 │宋麗娟            │                                          │                          │
 ├─────────┼─────────────────────┼─────────────┤
 │宋鈺萍            │（25.26＋6.65）/（3637＋958）＝1/100      │22,159元×1/100＝222元    │
 ├─────────┼─────────────────────┼─────────────┤
 │宋玉惠            │（25.26＋6.65）/（3637＋958）＝1/100      │22,159元×1/100＝222元    │
 ├─────────┼─────────────────────┼─────────────┤
 │張立新            │151.54/（3637＋958）＝3/100               │22,159元×3/100＝665元    │
 ├─────────┼─────────────────────┼─────────────┤
 │宋健男            │479/（3637＋958）＝10/100                 │22,159元×10/100＝2,216元 │
 ├─────────┼─────────────────────┼─────────────┤
 │宋金瑛            │39.92/（3637＋958）＝1/100                │22,159元×1/100＝222元    │
 └─────────┴─────────────────────┴─────────────┘